臺灣臺中地方法院民事裁定
111年度家抗字第12號
抗  告  人  張少芳


相  對  人  簡立賢



上列當事人間聲請宣告改用夫妻分別財產制事件，抗告人對於中
華民國111年6月28日本院第一審裁定（111年度司家婚聲字第6號
）提起抗告，本院第二審合議庭裁定如下：
    主  文
一、抗告駁回。
二、抗告程序費用由抗告人負擔。
    理  由
一、本事件經本院審酌全案卷證，認原審裁定之結果，經核於法
    要無不合，應予維持，並引用原審裁定記載之事實及理由。
二、抗告意旨略以：
㈠、民法第1010條民國74年立法理由，強調：１、如「夫妻情感破
    裂不能繼續維持共同生活」，且「事實上不同居已達6個月
    以上」，應准其改用分別財產制，俾夫妻各得保有其財產所
    有權、管理權及使用收益，減少不必要之困擾。２、民法規
    定夫妻財產制之目的，在增進家庭經濟之穩固與婚姻生活之
    美滿，若夫妻之一方有第1款至第5款所列以外之「正當理由
    」，將使聯合財產制徒有其名，甚至造成婚姻危機，宜有防
    止之道。又婚姻與家庭受憲法制度性保障，有司法院大法官
    第712號、第554號解釋及最高法院108年度台上字第2257號
    、91年度台上字第1888號、88年度台上字第3386號、106年
    度台簡抗字第112號、93年度台上字第1115號民事裁判可資
    參照。
㈡、原審裁定以：分居6個月以上，縱分居事實應由夫妻一方負責
    ，應負責之一方亦非不得為夫妻分別財產制之請求等語，明
    顯誤解民法第1010條強調夫妻財產旨在「增進家庭經濟穩定
    及婚姻生活美滿」，除非情感破滅，有不能同居之「正當分
    居事實」，始得訴請分別財產制之立法理由，亦與上開大法
    官解釋、最高法院所闡釋維護婚姻、家庭制度之意旨相悖。
    再者，法諺「進入法庭須伸出乾淨之手」係普世價值，原裁
    定違反該普世價值，已破壞法律公平正義之基本精神，有裁
    定理由矛盾與適用法令不當之違法。
㈢、復按民法第101條第2項規定：「因條件成就而受利益之當事
    人，如以不正當行為促其條件之成就者，視為條件不成就。
    」經查，相對人無故於108年10月9日離家，並杜撰抗告人絲
    毫未關心公婆、未照料家庭等情，不僅無視抗告人自結婚30
    年來經營家庭之辛勞，及因相對人出國求學而獨自照顧家庭
    、子女、公婆之付出，故意在外租屋超過6個月，以此聲請
    宣告分別財產制，作為達到逼迫抗告人配合其離婚要求之目
    的，其請求缺乏正當合理性。而本院111年度家婚聲字第9號
    民事裁定已命相對人應與抗告人同居，則兩造婚姻是否破滅
    ？是否已不可復合重建？顯然分居6個月以上之外觀事實完
    全是相對人惡意拒絕履行夫妻同居之義務，並非兩造情感破
    裂。相對人無分居正當理由，卻惡意拒絕履行同居義務，要
    求抗告人離婚，當不符宣告分別財產制要件。相對人故意以
    不履行同居之行為達分別財產之目的，應視其為條件不成就
    ，始符普世價值及法律基本公平正義之精神。
㈣、因相對人以不正當方法達成分居6月以上，作為聲請分別財產
    之請求，其請求顯有權利濫用之情事，更與宣告分別財產制
    旨在避免夫妻之一方濫用婚姻、財產危害姻聖潔，絕非婚姻
    、財產只要一方不維繫即可恣意摧殘破壞之民法第1010條立
    法理由相違。為維婚姻受憲法制度性保障，及維社會公平的
    普世價值，爰依法提出抗告，請准廢棄原裁定，並駁回相對
    人之聲請。
㈤、並聲明：
１、原裁定廢棄。
２、前項廢棄部分，相對人之聲請駁回。　　　　　　　　　　
三、相對人則以：
㈠、民法第1010條第2項後段：「夫妻難於維持共同生活，不同居
    已達6個月以上時」之規定係於91年6月26日修正，修正前此
    規定原列於同條第1項第5款，而舊法第1010條第1項第5款之
    規定係於74年6月3日修正時所增列，依當時修正增列之立法
    理由，乃因「如夫妻感情破裂，不能繼續維持家庭共同生活
    ，且事實上不同居已達6個月以上時，如原採法定財產制或
    分別財產制以外之約定財產制者，茲彼此既不能相互信賴，
    自應准其改用分別財產制，俾夫妻各得保有其財產所有權、
    管理權及使用收益權，減少不必要之困擾，爰增列第5款規
    定，以應事實上之需要。」準此，參照最高法院93年度台上
    字第1878號、101年度台上字第613號、98年度台上字第957
    號民事判決意旨，民法第1010條第2項於91年之修正理由，
    係指夫妻難於維持共同生活，不同居已達6個月以上時，夫
    妻任一方均得請求法院宣告改用分別財產制，俾夫妻各得保
    有其財產所有權、管理權及使用收益權，減少不必要之困擾
    。換言之，夫妻任一方均得依民法第1010條第2項規定請求
    法院宣告改用分別財產制，不以他方有同條第1項各款可歸
    責情事為限，且縱夫妻不同居之事由應由夫妻之一方負責，
    該應負責之一方亦非不得請求，其理甚明。從而，抗告理由
    認為「除非夫妻情感破裂，有不能同居之正當分居事實，始
    得聲請分別財產制」，即相對人須舉證證明有不能同居之正
    當事由，方得聲請法院宣告改用分別財產等語，顯與前揭民
    法第1010條第2項修正理由及最高法院判決意旨不符。抗告
    理由無非恣意詮釋並增加法文所無之要件及限制，且不當連
    結履行同居義務之要件，自不可取，更不足採。
㈡、抗告理由復以相對人故意以不履行同居之行為達分別財產之
    目的，要求抗告人離婚云云，與事實不符。且法院宣告改用
    分別財產制裁判，非以夫妻間離婚訴訟是否成立為據，尤不
    以抗告人嗣後請求相對人履行同居是否成立為據，自屬當然
    。相對人依民法第1010條第2項規定聲請宣告改用分別財產
    制，乃權利之合法正當行使，自無抗告人所謂違反正當合理
    性，或漫指相對人故意使條件不成就之情事。要之，兩造難
    於維持共同生活，自不同居以來迄至本件聲請時已超過2年
    以上，抗告人除藉由報稅查相對人所得財產及要求相對人分
    擔稅額外，彼此互無往來，與其他家庭成員無關。揆之抗告
    人於原審指摘相對人不是，用詞尖銳，卻又稱兩造顯非情感
    破裂，不無矛盾，若由法院宣告改用分別財產，使兩造各得
    保有其財產權、管理權及使用收益權，減少不必要紛擾，誠
    有必要，不論抗告人已請求相對人履行同居義務，或兩造離
    婚與否，均與本件聲請無涉。法院宣告改用分別財產制前後
    ，顯不影響兩造各自財產及權益，抗告人於法顯有誤解，委
    不足採。
㈢、綜上，本件抗告顯無理由，並聲明：如主文所示。　　
四、按夫妻之一方有下列各款情形之一時，法院因他方之請求，
    得宣告改用分別財產制：㈠、依法應給付家庭生活費用而不
    給付時；㈡、夫或妻之財產不足清償其債務時；㈢、依法應得
    他方同意所為之財產處分，他方無正當理由拒絕同意時；㈣
    、有管理權之一方對於共同財產之管理顯有不當，經他方請
    求改善而不改善時；㈤、因不當減少其婚後財產，而對他方
    剩餘財產分配請求權有侵害之虞時；㈥、有其他重大事由時
    。夫妻之總財產不足清償總債務或夫妻難於維持共同生活，
    不同居已達6個月以上時，前項規定於夫妻均適用之，民法
    第1010條定有明文。　　
五、經查：
㈠、本件兩造於81年1月18日結婚，婚後並未約定夫妻財產制，亦
    未向法院辦理夫妻財產制登記，現仍婚姻關係存續中等情，
    有戶籍謄本、戶籍資料、司法院夫妻財產登記資料查詢均附
    在原審卷內可參，且為兩造所未爭執，堪信屬實。
㈡、又兩造自108年10月9日起分居至今已逾2年餘乙情，亦為抗告
    人所不爭執，惟以前開情詞置辯（另詳下述），堪信相對人
    主張兩造不同居達6個月以上之事實為真正。
㈢、抗告人固主張本件係因相對人無故離家致致兩造分居，且抗
    告人前已對相對人聲請履行同居，經本院以111年度家婚聲
    字第9號裁定相對人應與抗告人同居確定，相對人應不得依
    民法第1010條第2項規定聲請宣告夫妻分別財產制云云；惟
    查，民法第1010條第1項各款規定固係因可歸責於夫妻之一
    方時，他方得請求法院宣告改用分別財產制之事由，惟第2
    項係考量夫妻感情破裂，不能繼續維持家庭共同生活，且事
    實上不同居已達6個月以上時，如原採法定財產制或分別財
    產制以外之約定財產制者，茲彼此既不能相互信賴，自應准
    其改用分別財產制，俾夫妻各得保有其財產所有權、管理權
    及使用收益權，減少不必要之困擾而設，且明定夫妻雙方均
    得為請求，可見縱其事由應由夫妻之一方負責，應負責之一
    方亦非不得為該項請求（最高法院101年度台上字第613號判
    決意旨參照）。參以，74年6月3日修正民法第1010條對於法
    院因夫妻一方之請求，得宣告改用分別財產制之規定，其中
    增訂第5款：「夫妻難於維持其共同生活，不同居已達6個月
    以上時。」，其立法意旨係認如夫妻感情破裂，不能繼續維
    持家庭共同生活，且事實上不同居已達6個月以上時，如原
    採法定財產制或分別財產制以外之約定財產制者，彼此既不
    能相互信賴，自應准其改用分別財產制，俾夫妻各得保有其
    財產所有權、管理權及使用收益權，減少不必要之困擾；嗣
    於91年6月26日修正時，將該款規定改列為第2項，並作文字
    修正，而規定：「夫妻難於維持共同生活，不同居已達6個
    月以上時，前項規定於夫妻均適用之。」，可見該項規定，
    以夫妻事實上難於維持共同生活，不同居已達6個月以上為
    要件，條文及立法理由並未就分居有無可歸責之原因另作限
    制，因此無庸對於分居之原因及責任歸屬予以檢討，自不得
    於宣告夫妻財產制事件中，任意加諸法文所無之限制，則抗
    告人將該條項限縮解釋有不能同居之正當理由時始有適用，
    已違反法條文義，任意加諸法條所無之限制，自屬無據。
㈣、抗告人另主張兩造情感並未破滅，非難於維持共同生活云云
    ；相對人則主張兩造分居已逾2年，期間彼此幾無互動等語
    。觀諸抗告人於聲請履行同居事件中所提出之自述書內容，
    其已懷疑相對人有違反婚姻忠誠之行為，另依兩造之陳述，
    堪認抗告人亦未正視兩造婚姻問題，且兩造分居多時也未見
    雙方有何修復感情之作為，婚姻誠摯互信之基礎已然崩壞，
    顯然難於維持共同生活。故相對人主張兩造已難於維持共同
    生活，並分居已達6個月以上，依民法第1010條第2項規定，
    請求宣告兩造間夫妻財產制改用分別財產制，即屬有據。
㈤、抗告人復主張相對人故意離家，係以不正當行為促成分居6個
    月之條件成就，依民法第101條第2項規定視為條件不成就云
    云。惟兩造既因長期分居，夫妻間已無相互依存共同經營家
    庭，則相對人請求宣告兩造改用分別財產制，使夫妻間財產
    獨立，義務各自承擔，亦有助分居之兩造儘早確定各自財產
    ，進而確保雙邊財產之所有權、管理權及使用收益權，避免
    兩造間紛爭擴大，當符立法意旨，難謂屬不正當之行為。至
    於抗告人再主張相對人聲請有權利濫用乙節，本院審酌本件
    兩造既存有難於維持共同生活，且分居達6個月以上之情形
    ，則相對人依民法第1010條第2項請求宣告改用分別財產制
    ，仍屬正當權利之行使，核與誠信原則或是否權利濫用等無
    涉，抗告人前開抗辯，亦無足取。
六、綜上所述，本院審酌卷內事證，認原審裁定經核於法尚無違
    誤或不當之處。抗告人仍執前詞，提起抗告，指摘原審裁定
    有所違誤或不當，求予廢棄，為無理由，應予駁回。
七、據上論結，本件抗告為無理由，依家事事件法第97條、非訟
    事件法第46條、民事訴訟法第495條之1第1項、第449條第1
    項、第95條、第78條，裁定如主文。
中　　華　　民　　國　　111 　年　　8 　　月　　22　　日
                  家事法庭  　　審判長法  官  陳忠榮
                                  　　法  官  郭書豪
                                  　　法  官  林士傑
以上為正本係照原本作成。
如提起再抗告者，應於裁定送達後10日內，僅得以「適用法規顯
有錯誤」為理由，向本院提出再抗告狀（須按他造人數附具繕本
），及繳納抗告費用新臺幣1,000元，並需委任律師或具律師資
格之關係人為代理人。
中　　華　　民　　國　　111 　年　　8 　　月　　22　　日
                                  　　書記官  李國敬